【裁判字號】    99,台上,296
【裁判日期】    990210
【裁判案由】    請求損害賠償
【裁判全文】
最高法院民事判決              九十九年度台上字第二九六號
上  訴  人  代統企業股份有限公司
法定代理人  丙○○
訴訟代理人  王聰明律師
            張玉希律師
被 上訴 人  甲○○
            乙○○
上 列一 人
訴訟代理人  林賢宗律師
上列當事人間請求損害賠償事件，上訴人對於中華民國九十八年
十月七日台灣高等法院第二審更審判決（九十八年度重上更(三)字
第六二號），提起上訴，本院判決如下：
    主  文
原判決除假執行部分外廢棄，發回台灣高等法院。
    理  由
本件上訴人主張：被上訴人甲○○、乙○○分別係伊公司執行副
總經理、財務課長，自民國七十九年九月間起至八十年二月止，
甲○○與已故之楊人豪、中盤商林哲億（原名林清河）、吳義農
、黃萬得（下稱林哲億等三人）聯絡、謀議，趁下班、晚上或例
假日，由甲○○或楊人豪填製出貨單交予林哲億等三人，如未填
具出貨單，則由甲○○或楊人豪向倉庫管理員佯稱緊急出貨再補
開出貨單，先後多次侵占伊所有之麥香紅茶等貨物共二十二萬六
千六百四十五箱，每箱以低於市價新台幣（下同）十五至二十元
之價格（每箱約一百五十至一百六十元）售與林哲億等三人，得
款三千五百四十七萬九千一百五十三元，並由乙○○偽造帳目配
合。被上訴人等上開行為縱非盜賣貨物，亦係侵占收取之貨款二
千九百四十六萬三千八百五十元。依民法第一百八十四條、第一
百八十五條規定，求為命被上訴人連帶給付二千九百四十六萬三
千八百五十元本息之判決（未繫屬本院部分，不予贅列。）
被上訴人則以：上訴人之法定代理人丙○○因積欠公司債務，為
籌資金彌補週轉，乃違反上訴人與上手統一企業股份有限公司（
以下稱統一公司）之約定，越區削價銷售，以收現金或即期支票
不開立發票方式販賣貨品，致有貨物或貨款短缺之情事，伊並無
盜賣貨品或侵占貨款等語，資為抗辯。
原審廢棄第一審所為命被上訴人連帶給付上揭金額之判決，駁回
上訴人之訴，無非以：上訴人主張被上訴人等有上訴人所指訴盜
賣貨物、侵占貨款之事實，無非以被上訴人乙○○會同會計王翠
香、出納黃惠卿盤點製作之庫存差異明細表、被上訴人甲○○於
八十年五月二十九日書立之自白書，乙○○於八十年三月二十三
日、同年月二十五日分別出具之自白書及承諾書、於同年五月八
日立據同意將其所有台北市○○街四○號房地移轉交付予丙○○
（上訴人之法定代理人）以清償部分債務之同意書，同年月十六
日又與王翠香、黃惠卿另立共同侵占箱數及金額之報告書等為其
論據。惟依證人即刑事被告吳義農於台灣板橋地方法院（下稱板
橋地院）八十一年度訴字第九三三號業務侵占刑事案件審理中、
上訴人公司出納黃惠卿、會計王翠香於台灣台北地方法院（下稱
台北地院）八十年度重訴字第五五五號損害賠償事件、原法院九
十八年度上更(七)字第六八號刑事案件審理中之供述、甲○○所提
出經代統公司代表人丙○○承認係經其書寫簽章之代統公司銷售
業績週報表確實載有「特販」銷售數量；及證人高文欽、劉添源
、劉邦立、潘仁義亦於板橋地院均證稱：代統公司有銷售予非機
關、學校之特販情事。則代統公司有違反統一公司之內規，自七
十九年十、十一月間起至八十年二月間止私下承作非以機關學校
為銷售對象之所謂「特販」行為。依證人王翠香及黃惠卿所證，
庫存差異表僅係盤點庫存，並未與帳冊核對。上訴人提出之庫存
差異表，充其量僅能證明八十年三月中旬至下旬間上訴人庫存狀
況，不足以證明庫存差異表所載短缺狀況，為被上訴人所盜賣。
且證人即中盤商黃萬得依特販程序買受貨品而交付之支票，業據
上訴人兌現，並已入帳，該部分應認非被上訴人所盜賣。另依被
上訴人所提出之出貨單、公司月報表，亦足認該庫存差異表並非
正確。而上訴人主張被上訴人等以虛列提貨單及假帳目之方式盜
領貨品之事實，迄未據上訴人提出所謂虛列之提貨單、假帳、傳
票，以實其說，亦未據提出有關現金帳、進出貨帳及其憑證以供
斟酌。至被上訴人甲○○所書信函內容固有「職因內心搖擺不定
，無法堅持，猝然離職，惹您震怒是可以想像預見的……一切後
果咎由自取……如需訴諸法律我也認了……」等語句，充其量僅
能推測甲○○或有虧職守、或有涉及不法情事，不一而足，亦非
得以此推測、證明被上訴人甲○○有上訴人所指訴盜賣庫存差異
表所載貨物之行為。另上訴人所提出被上訴人所出具之自白書、
承諾書，均未承認有舞弊情事，甚且語多矛盾。被上訴人乙○○
所出具前揭承諾書所謂……作假帳騙總經理……等語，當係指其
記載之外帳提高營業額，增加應收帳款，使員工多領薪資而言。
其乃因蒙上訴人公司法定代理人丙○○不予追究，乃同意提供其
所有之不動產以擔保：一、員工超領薪資願意負責追回，如不能
追回願意負責。二、對於庫存如有短缺願意負責賠償。三、在公
司帳上清算後如有不能收回願意負責之承諾。自不足以為被上訴
人等有盜賣貨品、侵占貨款情事之證明。證人黃惠卿、王翠香又
分於台灣士林地方法院（下稱士林地院）八十年度訴字第一○○
五號塗銷所有權移轉登記事件審理中及原審結證其等因受上訴人
法定代理人丙○○之詐欺、脅迫而為意思表示，然已經其等為撤
銷之意思表示。被上訴人乙○○固書立同意書將房地交上訴人之
法定代理人，然係交由其暫保管，然丙○○竟將之移轉予其父再
輾轉出賣予第三人，乙○○因而訴請上揭塗銷所有權移轉登記事
件惟受敗訴判決，該判決並未確認乙○○確有積欠丙○○同意書
所稱之債務。且苟乙○○書立同意書時已同意以房地抵償侵占之
款項，何以未載明抵償之金額並立即辦理過戶？且房地係以買賣
為原因訂立移轉契約書，丙○○之父陳添助並未給付買賣價金予
乙○○，為上訴人所不爭執，則上訴人以前揭房地已移轉登記之
事實欲證明乙○○侵占上訴人公司貨款，實難採信。又已故之楊
人豪固陳稱曾給付乙○○贓款三百萬元，然其亦陳稱其分得贓款
大約三百萬元，卻交付乙○○亦為三百萬元，有違事理。且嗣後
已於台北地院八十年度重訴字第五五五號損害賠償事件中，具狀
抗辯陳明其依規定流程清點提貨，並無竊盜情事，有其答辯在卷
足憑，是其關於交付乙○○三百萬元之證言不可採。至於證人唐
勝國、朱明德、曹佳翔、韓學成固均指證被上訴人有盜賣庫存飲
料情事，惟渠等均為上訴人之員工，難期為客觀公正之供證，且
均證稱未能確知被上訴人竊得飲料物品之數目等語，自不得依此
不明確之供詞，執為認定被上訴人有盜賣或侵占貨款之證據。證
人黃惠卿、王翠香在警訊中指證被上訴人有竊取公司倉庫飲料物
品之事實，均係仍任職於上訴人公司之期間，附合丙○○之指訴
，有以致之，惟在離職後之民刑案件審理中，均已分別結證更正
陳述。林哲億等三人雖因故買贓物被判刑確定，吳義農、黃萬得
並與上訴人簽立和解書，但上訴人之指述既諸多不符，無從執此
遽認被上訴人確有盜賣或侵占貨款之事實。從而上訴人請求被上
訴人等應連帶給付二千九百四十六萬三千八百五十元本息為無理
由，應予駁回等詞，為其判斷之基礎。
查上訴人於原審一再主張黃惠卿、王翠香於離職後翻供，實係為
推卸本身罪責之不實證言，渠等不僅事前書立自白書及承諾書，
黃惠卿更於事後賠償上訴人二十一萬元等語，黃惠卿對此並未爭
執。原審恝置不論，即認渠等先行之自白或供述，欠缺任意性，
並不足採云云，已難謂合。次查上訴人主張甲○○有盜賣情事，
並據提出自白書、信函為證。原審固認其中記載之字句能推測甲
○○或有虧職守、或有涉及不法情事，惟竟認仍不足為被上訴人
甲○○有上訴人所指訴盜賣庫存，不免有認定事實不憑證據之違
法。又被上訴人乙○○就其於八十年三月間書立承諾書、自白書
及同意書並未爭執，僅抗辯係被丙○○脅迫書立云云。然查被上
訴人乙○○曾因而提出塗銷所有權移轉登記之訴，並由證人黃惠
卿、王翠香分別於士林地院到場證明確有其事，但不為原法院所
採信，而以八十二年度上更(一)字第三七二號判決乙○○敗訴確定
。且證人黃惠卿係證稱：其等係因上訴人之法定代理人丙○○很
兇，又有一警員在場，乙○○不得不寫上開書據云云。能否憑此
即認丙○○有脅迫情事，亦非無疑。原審未詳為調查審認，遽認
上開書據之書立有脅迫情事而難認為真正，未免速斷。又乙○○
於八十年三月二十三日書立自白書、同年月二十五日書立承諾書
，復於同年五月八日書立同意書，同意以其自己之房地產清償部
分債務，並於同年月十六日書立短少數量報告書。參照自白書所
書「對於庫存如有短缺願意負責賠償」等字樣，則確認庫存短少
似非於八十年三月間庫存差異表完成時。倘短少之確認係於書立
同意書時，始有後續之短少數量報告書，則乙○○書立自白書或
承諾書表明如有短少願意負責賠償等語，是否不能理解？其嗣後
再表明願意以房地抵償，是否不能認庫存差異表為真實？從而不
能證明乙○○等人盜賣情事？原審未遑調查審認，逕認黃惠卿、
王翠香所證庫存差異表並非真實，足堪採信。進而認定庫存差異
表所載短缺狀況，不能認為被上訴人所盜賣等情，自難謂允洽。
又乙○○除書立上開書據，其於八十年五月十六日製作警訊筆錄
、同年月十九日製作偵訊筆錄均曾坦承盜賣。更於離開上訴人公
司後之八十年六月十三日寄發存證信函表明：因上訴人同意不將
案情移送法辦，其始將所有權狀、印鑑證明交付上訴人保管等詞
（見上訴人九十五年三月十日爭點整理狀所附被證一、原審重上
更(一)卷第八二頁）。再者，乙○○八十年五月八日同意書係記載
：本人乙○○同意將下列不動產移轉交付予丙○○以清償部分債
務，登記名義人得由丙○○自行指定等語（見原審重上字卷(一)第
一○六頁），嗣後確已移轉登記於丙○○指定之人並因而出售。
原審認乙○○並無盜賣情事，其僅係提供其所有之不動產由丙○
○暫保管，核與卷存證據資料不符，亦有認定事實不憑證據之違
法。上訴論旨，指摘原判決不當，求予廢棄，非無理由。
據上論結，本件上訴為有理由。依民事訴訟法第四百七十七條第
一項、第四百七十八條第二項，判決如主文。
中    華    民    國  九十九  年    二    月    十    日
                      最高法院民事第七庭
                          審判長法官  劉  福  聲
                                法官  鄭  玉  山
                                法官  黃  義  豐
                                法官  劉  靜  嫻
                                法官  袁  靜  文
本件正本證明與原本無異
                                      書  記  官
中    華    民    國  九十九  年    三    月    二    日
                                                      K

司法院資訊處製作；財團法人民間司法改革基金會備份。
